臺灣屏東地方法院民事判決　　　　　 110年度家繼訴字第11號
原　　　告　陳國慶　
訴訟代理人　陳慧博律師
被　　　告　陳玉春（即葉良珠之承受訴訟人）

訴訟代理人　湯欽全　
被　　　告　陳嘉妘（即葉良珠之承受訴訟人）


上列當事人間請求分割遺產事件，本院於民國110 年11月22日言
詞辯論終結，判決如下：
    主  文
兩造就被繼承人陳廣恒所遺如附表所示之遺產，分割方法按如附
表「分割方法」欄所示。
訴訟費用由兩造各負擔三分之一。
    事實及理由
一、本件被告葉良珠於民國110 年6 月20日訴訟中死亡，兩造均
    為其法定繼承人，業據原告提出死亡證明書為證（見卷第15
    2 頁），並經其具狀聲明由被告陳嘉妘、陳玉春承受訴訟（
    見卷第168 頁及第198 頁），核無不合，先予敘明。又被告
    陳嘉妘經合法通知，並未於最後言詞辯論期日到場，核無家
    事事件法第51條準用民事訴訟法第386 條各款所列之情形，
    爰依原告之聲請，由其一造辯論而為判決。
二、原告主張：兩造之父陳廣恒於109 年6 月24日死亡，遺有如
    附表所示之遺產（存款），兩造之母葉良珠亦於110 年6 月
    20日不幸逝世，兩造為其等子女，應繼分比例各1/3 。被繼
    承人陳廣恒並未以遺囑禁止分割遺產，繼承人間亦未以契約
    約定不分割之期限，兩造復未能協議分割遺產，為此依民法
    第1164條規定，請求按應繼分比例分配存款等語。並聲明：
    被繼承人陳廣恒之遺產予以分割。
三、被告陳玉春則以：坐落屏東市○○段000 ○00○000 ○00地
    號土地及地上同段1374建號即屏東市○○○街00號房屋（以
    下合稱系爭房地）為陳廣恒所有，陳廣恒生前將系爭房地的
    所有權狀交託伊保管，並未取回所有權狀，不可能有處分移
    轉系爭房地的意思，陳廣恒與原告之子陳俊諺就系爭房地於
    108 年12月10日以買賣為原因所為之所有權移轉登記，將系
    爭房地登記在陳俊諺的名下，係屬通謀虛偽意思表示，屬於
    無效的法律行為，系爭房地即為陳廣恒之遺產，亦應列入分
    配等語，資為抗辯，並聲明：原告之訴駁回。
四、被告陳嘉妘則陳述：同意原告主張之分割方法等語。
五、兩造不爭執事項：
  ㈠被繼承人陳廣恒於109 年6 月24日死亡，其妻葉良珠於110
    年6 月20日死亡，兩造為其等子女，應繼分各1/3 。
  ㈡被繼承人陳廣恒遺留如附表所示之遺產（存款）。
六、本件爭點所在：⑴陳廣恒與陳俊諺就系爭房地之移轉行為是
    否出於通謀虛偽意思表示而屬於無效？⑵系爭房地是否為陳
    廣恒的遺產？
  ㈠按當事人主張有利於己之事實者，就其事實有舉證之責任，
    民事訴訟法第277 條前段設有明文。又第三人主張表意人與
    相對人通謀而為虛偽意思表示者，該第三人應負舉證之責（
    最高法院48年台上字第29號判例）。本件被告陳玉春主張被
    繼承人陳廣恒生前將所有權狀託其保管，不可能處分系爭房
    地，陳廣恒與陳俊諺間移轉系爭房地之行為係屬通謀虛偽意
    思表示，屬於無效云云，固據其提出遺產稅免稅證明書、土
    地建物登記謄本、系爭房地所有權狀、葉良珠印鑑證明、土
    地登記申請書等件為憑（見卷第114 至120 頁、第138 至14
    4 頁及第176 至194 頁），惟為原告所否認，被告自應就此
    等有利於己，亦即表意人與相對人通謀為虛偽意思表示之事
    實負舉證之責。經查，據證人林章瑜證稱：伊是地政士，系
    爭房地的移轉案件是伊承辦的，當初是陳俊諺的母親找伊辦
    理陳廣恒要贈與系爭房地的事情，因為當事人沒有到，伊有
    要了陳廣恒的電話，先打電話跟陳廣恒確認是不是要贈與給
    陳俊諺，陳廣恒表示確實要贈與給陳俊諺，還有問陳廣恒陳
    俊諺有沒有要拿錢給你，陳廣恒說沒有，表示是真的贈與沒
    有要求任何金錢，伊就跟陳廣恒說辦理贈與過戶需要一些文
    件，因為陳廣恒是退伍老兵講話有些鄉音，不容易聽懂過戶
    需要的專有名詞，就請陳俊諺去跟陳廣恒拿必要的文件，然
    後陳俊諺就有交付陳廣恒的印鑑章跟印鑑證明，伊蒐集到的
    文件缺少陳廣恒的所有權狀，有聽委託人說問過陳廣恒，陳
    廣恒說不見了，因為已經有跟陳廣恒確認是要贈與的，所以
    伊就直接去辦理所有權狀遺失補發並且公告的流程手續，並
    且要使用自用住宅優惠稅率繳納增值稅，所以登記買賣為名
    義完成過戶等語（見卷第264 至267 頁），可見承辦代書林
    章瑜有與陳廣恒確認贈與的意思，取得陳廣恒的印鑑章及印
    鑑證明，節稅緣故，以買賣為名義完成所有權移轉登記。被
    告陳玉春固稱其保管所有權狀，陳廣恒不可能處分系爭房地
    ，證人林章瑜並未與陳廣恒見面確認，陳廣恒亦未親自在契
    約書簽名，跟證人林章瑜通電話者有可能是旁人，不是陳廣
    恒本人，移轉系爭房地確是通謀虛偽意思表示云云，惟持有
    他人所有權狀之原因眾多，不可一概而論，陳廣恒處分自己
    的財產，亦無義務知會其子女，其既非懵懂無知之人，若非
    處分系爭房地所需，焉有申領印鑑證明交出印鑑章之理？足
    徵陳廣恒係基於贈與的意思，將系爭房地相贈其孫。此外，
    被告並不能舉證證明陳廣恒贈與陳俊諺之系爭房地係出於通
    謀虛偽意思表示，其以此為由，主張祖孫間移轉系爭房地之
    行為為無效云云，即不可採。
  ㈡按繼承人有數人時，在分割遺產前，各繼承人對於遺產全部
    為公同共有；繼承人得隨時請求分割遺產，民法第1151條、
    第1164條前段分別定有明文。再按公同共有物分割之方法，
    除法律另有規定外，準用關於共有物分割之規定；分割之方
    法不能協議決定，或於協議決定後因消滅時效完成經共有人
    拒絕履行者，法院得因任何共有人之請求，命為下列之分配
    ：以原物分配於各共有人。但各共有人均受原物之分配顯
    有困難者，得將原物分配於部分共有人。原物分配顯有困
    難時，得變賣共有物，以價金分配於各共有人；或以原物之
    一部分分配於各共有人，他部分變賣，以價金分配於各共有
    人，民法第830 條第2 項、第824 條第2 項亦有明文。承前
    所述，陳廣恒與陳俊諺間移轉系爭房地並非出於通謀虛偽意
    思表示，系爭房地即非陳廣恒之遺產。因此，被繼承人陳廣
    恒並未以遺囑禁止分割遺產，繼承人間亦未以契約約定不分
    割之期限，兩造復未能協議分割遺產，則原告依民法第1164
    條等規定，請求分割如附表所示之遺產（存款），即屬有據
    。爰審酌原告主張按應繼分比例各1/3 分配存款，符合公平
    原則，並無不當，因認原告主張之分割方法，尚屬適當。
七、綜上所述，原告本於遺產分割請求權，求為裁判分割，於法
    有據，本院審酌原告主張之分割方法，尚屬公允適當，已如
    前述，據此判決如主文第1 項所示。
八、訴訟費用負擔之依據：家事事件法第51條，民事訴訟法第80
    條之1。
中    華    民    國   110    年    11    月    29    日
                       家事庭  法  官  陳威宏
以上正本係照原本作成。
如不服本判決，應於收受送達後20日內向本院提出上訴書狀，
其未表明上訴理由者，應於提出上訴後20日內向本院補提理由
書狀（均須按他造當事人之人數附繕本）。
中    華    民    國   110    年    11    月    29    日
                               書記官  鄭珮瑩
 
 附表：被繼承人陳廣恒遺產
┌──┬─────────────────┬────────┬─────────────┐
│編號│   遺     產     名     稱        │新    臺    幣  │ 分      割      方    法 │
├──┼─────────────────┼────────┼─────────────┤
│ 1  │屏東民生路郵局存款（含利息）      │1,320,018 元    │兩造按應繼分比例各1/3 分配│
│    │                                  │                │取得。                    │
├──┼─────────────────┼────────┼─────────────┤
│ 2  │臺灣銀行屏東分行活存（含利息）    │112,842 元      │同                      上│
├──┼─────────────────┼────────┼─────────────┤
│ 3  │臺灣銀行屏東分行優存（含利息）    │455,000 元      │同                      上│
├──┼─────────────────┼────────┼─────────────┤
│ 4  │合作金庫銀行屏南分行存款（含利息）│637,069 元      │同                      上│
├──┼─────────────────┼────────┼─────────────┤
│ 5  │國防部主計局同袍儲蓄會（含利息）  │608,004 元      │同                      上│
└──┴─────────────────┴────────┴─────────────┘